臺灣高等法院刑事判決　　　　　　　 100年度上訴字第1891號
上　訴　人　臺灣板橋地方法院檢察署檢察官
上　訴　人
即　被　告　邱政瑋
上列上訴人等因被告偽造文書等案件，不服臺灣板橋地方法院99
年度訴字第3818號，中華民國100年3 月30日第一審判決（起訴
案號：臺灣板橋地方法院檢察署99年度偵字第28740號），提起
上訴，本院判決如下：
    主  文
原判決撤銷。
邱政瑋共同行使偽造公文書，足以生損害於公眾及他人，處有期
徒刑壹年貳月。扣案如附表編號1、5所示之物品、扣案如附表編
號2至4所示偽造之「臺灣法務部檢察署印」公印文各壹枚，及未
扣案之偽造「臺灣法務部檢察署印」公印章壹枚均沒收。
    事  實
一、邱政瑋於民國99年（原判決誤載為100年）10月24日某時許
    ，在網路聊天室認識真實姓名年籍資料不詳、綽號「小志」
    之成年人，經與「小志」聯繫後，明知「小志」係以電話冒
    充醫院、警察、書記官及檢察官名義向民眾詐騙之詐欺集團
    成員，且「小志」約以邱政瑋負責出面冒稱書記官向民眾取
    款，即可分得每次詐騙所得金額的百分之一作為報酬，邱政
    瑋為貪圖事成後可獲得不法利益，竟應允「小志」之邀，加
    入該詐欺集團，而與「小志」及其他真實姓名年籍資料不詳
    之成年人所組成之詐欺集團成員，共同意圖為自己不法之所
    有，基於僭行公務員職權、詐欺取財、行使偽造特種文書、
    行使偽造公文書之犯意聯絡，先於同日晚上某時許，在臺中
    市○○路，邱政瑋交付其照片1張予「小志」，由該詐欺集
    團成員將邱政瑋之照片黏貼於印有「法務部檢察署行政單位
    、科別：監管科、姓名：林忠明、職稱：科員」之識別證1
    張而偽造之，並偽刻「臺灣法務部檢察署印」印章1枚，及
    偽造抬頭為「台北地方法院地檢署傳票」公文書1張、「臺
    灣法務部檢察署公證請求書」公文書2張（即如附表編號1至
    4所示），且於同年月25日上午某時，由該集團成員開車至
    臺中市某處搭載邱政瑋，並交付前開偽造之識別證及公文書
    、行動電話SIM卡1張予邱政瑋收執，供作其等犯案之用，另
    於同年月25日上午9時許，由該集團成員冒稱雙和醫院人員
    撥打電話向人在新北市泰山區之李徐金珠，並謊稱李徐金珠
    曾委託「李文娟」至雙和醫院領取心臟開刀補助款新台幣（
    下同）5萬多元，院方已向法務部檢察署報案云云，隨即由
    該集團成員冒稱「劉承武檢察官」打電話給李徐金珠並佯稱
    ：李徐金珠涉及詐欺案件，案情嚴重必須馬上羈押，但提領
    交付美金3萬元即可解除羈押云云，致李徐金珠不疑有他而
    陷於錯誤，乃於同日下午1時許，攜帶美金23,000元至該成
    員指定之地點即新北市○○區○○路22號附近，由邱政瑋冒
    充檢察署書記官「林忠明」，並向李徐金珠出示前開偽造之
    「林忠明」識別證1張，且交付前開偽造之「台北地檢署公
    證請求書」公文書1紙（即附表編號2）予李徐金珠而行使，
    並據此向李徐金珠收取美金23,000元而詐得該筆款項，足以
    生損害於「林忠明」、法務部、臺灣臺北地方法院檢察署之
    公信力及該等機關特種文書、公文書之正確性。嗣於同日下
    午3時許，其等接續以上揭僭行公務員職權、行使偽造公文
    書、行使偽造特種文書等欺瞞手段，欲故計重施接續訛騙李
    徐金珠，惟因李徐金珠有所察覺並報警處理，遂於同日下午
    4時許，在新北市○○區○○街9巷附近，冒稱「書記官林忠
    明」之邱政瑋交付前開偽造之「台北地檢署公證請求書」及
    「台北地方法院地檢署傳票」公文書1紙（即附表編號3、4
    ）予李徐金珠，而尚未取得款項之際，為警當場查獲，並扣
    得附表編號1至5所示之物品，致邱政瑋未能得逞，而查悉上
    情。
二、案經李徐金珠訴由新北市政府警察局新莊分局移送臺灣板橋
    地方法院檢察署檢察官偵查起訴。
    理  由
壹、證據能力部分：
一、告訴人即被害人李徐金珠警詢之指述，業據被告於本院準備
    程序時同意作為證據（本院卷第28頁反面），被告復未於言
    詞辯論終結前聲明異議，依刑事訴訟法第159條之5第2項、
    第1項規定，視為同意作為證據。本院並審酌上揭被告以外
    之人所為陳述作成之情況，係出於自由意志，並無證明力顯
    然過低之情形，認屬適當，應有證據能力。
二、本院下列所引用卷內之文書證據、證物之證據能力部分，並
    無證據證明係公務員違背法定程序所取得，且檢察官、被告
    於本院亦均未主張排除下列文書證據、證物之證據能力，且
    迄本院言詞辯論終結前均未表示異議，本院審酌前揭文書證
    據、證物並無顯不可信之情況與不得作為證據之情形，依刑
    事訴訟法第158條之4反面解釋及第159條之4之規定，應認均
    有證據能力。
貳、實體方面：
一、上開事實，業據上訴人即被告邱政瑋坦承不諱（第28740號
    偵卷第7至8、29至30、43至44頁、原審卷第38頁反面、第43
    頁、本院卷第46頁），核與告訴人即被害人李徐金珠於警詢
    時之指訴相符（第28740號偵卷第10至12頁）。並有新北市
    政府警察局搜索扣押筆錄暨扣押物品目錄表、扣案之偽造公
    證請求書影本、偽造之台北地方法院檢察署傳票影本、查獲
    之現場照片等件在卷可憑（第28740號偵卷第16至25頁），
    足認被告上揭任意性自白與事實相符，應堪採信。故本件事
    證明確，被告上開犯行洵堪認定，應依法論科。
二、論罪部分：
  (一)按刑法上偽造文書罪，係著重於保護公共信用之法益，即使
    該偽造文書所載名義製作人實無其人，而社會上一般人仍有
    誤信其為真正文書之危險，即難阻卻犯罪之成立（最高法院
    54年台上字第1404號判例意旨參照）。又刑法第218條第1項
    所謂偽造公印，係屬偽造表示公署，或公務員資格之印信而
    言（最高法院70年度台上字第5764號判決意旨參照）。上開
    規範之目的旨在於保護公務機關之信用性，凡客觀上足以使
    社會上一般人誤信為公務機關之印信者，不論是否確有該等
    公務機關存在，抑公務機關之全銜是否正確而無缺漏，仍構
    成刑法第218條第1項之罪，始符立法目的。本件被告詐騙告
    訴人李徐金珠所行使之偽造「法務部檢察署監管科」、「台
    北地方法院檢察署傳票」、「臺灣法務部檢察署公證請求書
    」等文件，固與各該機關之正式全銜相違，且實際上亦無該
    等機關或內部單位存在，然外觀上均係公務員職務上所製作
    之公文書，依前開說明，此等偽造文書、印章、印文均足使
    社會上一般人誤信其為真正文書、機關之危險。復按公務機
    關識別證屬於品行、能力、服務相類證書之一種，查供本件
    犯罪所用如附表所示之識別證，係表示在該機關任職、服務
    之證書，即為刑法第212條所稱服務證書此一特種文書。被
    告出面行騙時所出示之偽造「法務部檢察署監管科」識別證
    ，係證明持有人服務所在、官銜之證書，屬於刑法第212條
    規定所稱之特許證，雖政府實際上並無前開單位或職員，然
    該證件的內容與犯罪偵查事項有關，與一般人對法院、檢察
    署業務之認知亦屬相當，有使人誤信為真正之危險。是故，
    被告在向告訴人李徐金珠詐財時，既有配戴偽造之識別證，
    並將上揭偽造之公文書交給被害人作為收據之用，依上說明
    ，即應論以行使偽造公文書罪及行使偽造特許證罪；又整體
    而言，係冒充司法人員，假犯罪偵查、監管款項為名，向被
    害人詐取款項，依相同理由，並應論以僭行公務員職權罪。
  (二)核被告所為，犯刑法第158條第1項之僭行公務員職權罪、第
    216條、第211條之行使偽造公文書罪、第216條、第212條之
    行使偽造特種文書罪，及同法第339條第1項之詐欺取財罪。
    被告藉由該詐欺集團成員偽造「臺灣法務部檢察署印」印章
    之行為，係偽造上開「臺灣法務部檢察署公證請求書」、「
    台北地方法院檢察署傳票」公文書之部分行為，且偽造上揭
    公文書及偽造特種文書之低度行為，應為其後行使之高度行
    為所吸收，均不另論罪。另被告與「小志」及其所屬詐欺集
    團成員，先後對告訴人李徐金珠2次詐騙部分，既係於密接
    時、地，且以相同手法侵害同一法益，顯係基於僭行公務員
    職權、行使偽造公文書、行使偽造特種文書及詐欺取財之單
    一犯意下所為之數各舉動，屬接續犯，應各論以一罪。而被
    告冒充司法人員，配戴偽造之識別證，向告訴人李徐金花詐
    取款項，同時交付前開偽造之公文書，係以一行為同時觸犯
    前開僭行公務員職權、詐欺取財、行使偽造公文書及行使偽
    造特種文書等罪名，為想像競合犯，應依刑法第55條之規定
    ，從一重之行使偽造公文書罪處斷。又被告與「小志」及其
    所屬詐欺集團成員間，就上開犯行，有犯意聯絡及行為分擔
    ，為共同正犯。
三、撤銷改判理由：
  (一)原審對被告論罪科刑，固非無見。惟：被告所犯刑法第216
    條、第211條之行使偽造公文書罪，係法定刑為有期徒刑1年
    以上7年以下之罪，原審判決並未敘明被告有何得以酌減法
    定刑之情形，卻論處被告低於法定最低刑之刑度，要有違誤
    ，因認公訴人以原審判決量處被告低於法定刑之量刑有誤為
    由，指摘原判決不當，為有理由。至於被告提起上訴，固請
    求衡酌被告並無前科，且犯後均已坦承犯行，係因誤交損友
    而一時誤入歧途，犯罪情狀顯可憫恕等情，准依刑法第57條
    、第59條規定酌減其刑，並給予緩刑之機會云云。惟諭知緩
    刑或為附負擔之緩刑宣告，為法院之職權，本有自由裁量之
    餘地，原審未予諭知緩刑，自難以此指摘為不當（最高法院
    75年臺上字第7033號判例意旨可參）。本件被告雖無前科紀
    錄，且犯後坦承犯行，惟此不過僅為法定刑內刑法第57條審
    酌從輕科刑之標準，尚難據為刑法第59條犯罪情狀顯可憫恕
    之酌量減刑事由。兼以被告迄未與被害人和解，且利用被害
    人法律知識不足，易於相信偵查、司法機關之心理弱點而為
    本件犯行，嚴重傷害人民對偵查、司法機關之信賴，本院認
    不適宜宣告緩刑。因認被告上開主張無理由，惟原審判決既
    有前揭可議之處，自應由本院予以撤銷改判。
  (二)爰審酌被告年輕識淺，且無前科紀錄，此有本院被告前案紀
    錄表可參，素行尚可，但竟不思以正當途徑謀生，而貪圖小
    利，與「小志」及所屬之詐欺集團，利用一般民眾欠缺法律
    專業知識、對於檢察機關偵辦案件程序未必瞭解，及民眾對
    於檢察機關人員執行職務公信力之信賴等心理，而以行使偽
    造公文書及冒充公務員之方式遂行其詐騙行為，並取得不法
    之利益非微，且迄今尚未賠償被害人所受之損失，惟其犯後
    坦承犯行，態度尚佳，兼衡其於本案犯罪之角色分工及加入
    該詐欺集團之時間非長，以及其生活狀況、智識程度等一切
    情狀，量處如主文第二項所示之刑，以資儆懲。
  (三)沒收部分：
  1.扣案如附表編號1所示偽造之「法務部檢察署監管科識別證
    」1張、編號5所示之SIM卡1張，係共同正犯「小志」等人所
    有並交付予被告供本件犯罪所用之物一節，業據被告於原審
    供明在卷（原審卷第42頁），自應依刑法第38條第1項第2款
    規定，併予宣告沒。
  2.至於附表編號2、3、4所示偽造之「臺灣法務部檢察署公證
    請求書」公文書2張、偽造之「台北地方法院檢察署傳票」
    公文書1張，既經被告交付予告訴人李徐金珠，故非被告及
    其所屬犯罪集團所有，無從宣告沒收，然其上所蓋之偽造「
    臺灣法務部檢察署印」公印文各1枚（合計3枚），均應依刑
    法第219條規定宣告沒收。
  3.另無其他積極證據證明偽造「臺灣法務部檢察署印」公印章
    1枚業已滅失，故雖未據扣案，仍應依刑法第219條規定宣告
    沒收之。
據上論斷，應依刑事訴訟法第應依刑事訴訟法第369條第1項前段
、第364條、第299條第1項前段、刑法第28條、第216條、第211
條、第212條、第158條第1項、第339條第1項、第55條、第219條
、第38條第1項第2款規定，刑法施行法第1條之1，判決如主文。
本案經檢察官劉文水到庭執行職務。
中    華    民    國   100    年    9     月    13    日
                  刑事第二庭審判長法  官  洪光燦
                                  法  官  李麗玲
                                  法  官  林恆吉
以上正本證明與原本無異。
如不服本判決，應於收受送達後10日內向本院提出上訴書狀，其
未敘述上訴之理由者並得於提起上訴後10日內向本院補提理由書
（均須按他造當事人之人數附繕本）「切勿逕送上級法院」。
                                  書記官  王秀雲
中    華    民    國   100    年    9     月    13    日
附表：
┌──┬───────────┬─────────────┐
│編號│ 物 品 名 稱 暨 數 量 │ 偽 造 之 印  文 暨 數 量 │
├──┼───────────┼─────────────┤
│ 1  │偽造之「法務部檢察署監│                          │
│    │管科識別證」壹張      │                          │
├──┼───────────┼─────────────┤
│ 2  │偽造之「臺灣法務部檢察│偽造之「臺灣法務部檢察署印│
│    │署公證請求書」公文書壹│」公印文壹枚              │
│    │張（標的金額新臺幣柒拾│                          │
│    │萬元整）              │                          │
├──┼───────────┼─────────────┤
│ 3  │偽造之「臺灣法務部檢察│偽造之「臺灣法務部檢察署印│
│    │署公證請求書」公文書壹│」公印文壹枚              │
│    │張（標的金額美元參萬元│                          │
│    │整）                  │                          │
├──┼───────────┼─────────────┤
│ 4  │偽造之「台北地方法院檢│偽造之「臺灣法務部檢察署印│
│    │察署傳票」公文書壹張（│」公印文壹枚              │
│    │日期99年10月25日）    │                          │
├──┼───────────┼─────────────┤
│ 5  │SIM卡壹張             │                          │
└──┴───────────┴─────────────┘
附錄論罪科刑法條
中華民國刑法第211條
（偽造變造公文書罪）
偽造、變造公文書，足以生損害於公眾或他人者，處 1 年以上
7 年以下有期徒刑。
中華民國刑法第212條
（偽造變造特種文書罪）
偽造、變造護照、旅券、免許證、特許證及關於品行、能力服務
或其他相類之證書、介紹書，足以生損害於公眾或他人者，處 1
年以下有期徒刑、拘役或 3 百元以下罰金。
中華民國刑法第158條第1項
（僭行公務員職權罪）
冒充公務員而行使其職權者，處 3 年以下有期徒刑、拘役或 5
百元以下罰金。
中華民國刑法第339條第1項
（普通詐欺罪）
意圖為自己或第三人不法之所有，以詐術使人將本人或第三人之
物交付者，處 5 年以下有期徒刑、拘役或科或併科 1 千元以下
罰金。